【裁判字號】    92,上易,1606
【裁判日期】    920724
【裁判案由】    詐欺
【裁判全文】
臺灣高等法院刑事判決                          九十二年度上易字第一六０六號
    上  訴  人  臺灣臺北地方法院檢察署檢察官
    被      告  甲○○
右上訴人因被告詐欺案件，不服臺灣臺北地方法院九十二年度易字第七八二號，中華
民國九十二年五月二十一日第一審判決（起訴案號：臺灣臺北地方法院檢察署九十一
年度偵字第二四六六一號）提起上訴，本院判決如左：
    主  文
上訴駁回。
    理  由
一、公訴意旨略以：被告甲○○意圖為自己不法之所有，於民國（下同）八十九年二
    、三月間，向真實姓名、年籍均不詳綽號「阿順」之成年男子收受一紙發票人為
    「吳美雲」，付款人為中興銀行信義分行，帳號000000000號，支票號
    碼ＡＲＴ0000000號，發票日期八十九年四月二十日，票面金額新台幣（
    下同）二十八萬五千元之支票（下稱系爭支票），甲○○明知前開支票帳號為拒
    絕往來戶，竟仍持該支票，至臺北市○○路○段一七四號麥當勞速食店（起訴書
    誤繕為同市○○路○段一九Ｏ號三樓），向告訴人乙○○調借現金，致告訴人陷
    於錯誤，交付八萬元予被告。嗣告訴人提示前開支票卻遭拒絕給付，始知受騙。
    因認被告涉犯刑法第三百三十九條第一項之詐欺取財罪嫌。
二、按犯罪事實應依證據認定之，無證據不得推定其犯罪事實，又不能證明被告犯罪
    者，應諭知無罪之判決，刑事訴訟法第一百五十四條、第三百零一條第一項分別
    定有明文。所謂認定犯罪事實之證據，係指足以認定被告確有犯罪行為之積極證
    據而言，該項證據自須適合於被告犯罪事實認定，始得採為斷罪資料。又苟未能
    發現相當證據，或證據不足以證明，自不能以推測或擬制之方法，以為裁判基礎
    ，亦分別有最高法院二十九年度上字第三一Ｏ五號及同院四十年度台上字第八六
    號判例意旨可資參照。公訴人認被告涉有前揭罪嫌，無非以告訴人乙○○之指訴
    、並以被告無法提出「阿順」其實姓名，卻違常情收受遠期支票，而發票人吳美
    雲留存銀行
    認被告持空頭支票訛騙告訴人八萬元云云。
三、訊據被告甲○○不諱言持上開支票向乙○○借款八萬元之事實，堅決否認有何詐
    欺犯行，辯稱：伊當時收「阿順」這張支票不是即期支票，當時有照會，是告訴
    人一直催伊還錢，伊才想先把這張票先還給她，給她時有告訴她是客戶的票等語
    ，經查：
  (一)檢察官依發票人吳美雲向銀行開設支票帳戶等資料，逐一調查均無吳美雲留存之
    亞銀行大同分行所開設之支票帳戶大都已退票等情，此固有法務部戶役政系統、
    臺北市士林地政事務所及臺北市中山地政事務所回函及法務部票據信用資訊連結
    作業查詢明細表在卷可參（見九十一年度偵字第二四六六一號卷第七五頁、第三
    九頁、第四一頁、第七六至八八頁），然前開資料僅能證明發票人「吳美雲」利
    用假證件開設支票帳戶簽發支票四處訛騙，實難據此證明被告有基於意圖為自己
    不法所有之意持系爭支票向告訴人詐騙金錢。
  (二)另參系爭支票存款戶申請暨約定書記載於八十九年三月十七日列為拒絕往來戶（
    見九十一年度偵字第二四六六一號卷第九頁），被告於警訊時則供稱：伊係約在
    八十九年二、三月份，從向伊買廢五金的「阿順」拿到的等語（見九十一年度偵
    字第一七一一九號卷第六頁），於原審調查中則供稱係於八十九年一、二月間拿
    到票的等語（見原審卷第二九頁），於本院調查中則供稱約係三月間拿到票的等
    語（見本院卷第四五頁），按被告收受該張票據至今已逾三年，對於何時收受該
    張票據之確切時間難免有記憶模糊之情，亦可想見，而告訴人並未指出其確切收
    受系爭支票之時間，則依被告自承收受支票即向銀行照會查詢票信無異等情而觀
    ，被告應係在發票人吳美雲遭拒絕往來註記之前收受系爭支票。復查無其他證據
    證明被告故意收受已拒絕往來支票訛騙告訴人。且被告從事廢五金買賣已久，倘
    蓄意訛騙告訴人，豈有以已於拒絕往來之支票上背書向告訴人借款之愚行。
  (三)再依證人即被告前妻黃春蘭於原審調查時證稱：被告在八十七年間因客戶跳票拖
    累，雖無法回復以往經營規模，但仍繼續經營廢鐵生意。雙方在八十七年離婚婚
    ，八十八年五月三十一日辦理離婚登記。伊之前到工廠向被告索討被告向伊娘家
    的借款時，曾見過前來購買廢鐵之「阿順」，工廠散戶很多，不會登記名字，「
    阿順」就是其中之一。而伊隨被告到臺北市○○路麥當勞向告訴人借款時，被告
    有說系爭支票係「阿順」買廢鐵之貨款支票，告訴人有要求被告和伊在支票上背
    書，被告也當場拔下價值五萬多元玉戒指押給告訴人等語（見原審卷第二一至二
    四頁）。足見被告於八十七年後仍有持續經營廢鐵生意，亦確有綽號「阿順」之
    人持票向被告購買廢鐵等情，堪信為真。且商場上對於收受已有購買紀錄之客戶
    往來正常之貨款支票，並無違一般交易常情，是被告所辯：之前「阿順」跟伊買
    四、五次，都沒問題，這一次是他錢不夠，才給伊這張票，說過幾天會拿錢來換
    回支票等語（見本院卷第三二頁、第四五頁），顯非虛詞，尚堪採信。
  (四)末查，被告與告訴人間之金錢往來已久，此為被告與告訴人所不否認（見本院卷
    第四五頁、第三三頁），告訴人對被告於案發時之經濟狀況不佳當已知之甚詳，
    則告訴人於被告提出系爭支票時對於是否照會一節，前後所述矛盾（見原審卷第
    二五頁），此情已違常理，再者，無論被告交付系爭支票目的究係清償部分舊債
    再借款亦或質押借款，綜觀全卷亦無明確證據證明被告係故意收受已拒絕往來之
    支票向告訴人詐騙八萬元，實難憑該支票事後遭退票之事實遽論被告於借款之初
    即有詐欺故意，
  (五)此外，復查無其他積極證據足認被告有公訴人所指之犯行，既不能證明被告犯罪
    ，揆諸前揭說明，自應依法諭知無罪之判決。
四、原審以調查證據結果，斟酌全辯論意旨，認不能證明被告犯罪，而為被告無罪之
    諭知，核無不當，檢察官循告訴人請求上訴，以被告於收票之初竟未留下「阿順
    」之資料以供保障，與常情不符，且被告不自己將該支票提示，轉而向告訴人據
    以清償舊債並再借款，其心可議，認被告應成立犯罪，執此指摘原判決不當云云
    ，按被告當時因告訴人索債孔急，便將手邊支票先行交予告訴人，實難憑該支票
    嗣後不獲兌現即認被告有詐欺情事已如上述，實則單純債務不履行之民事糾紛，
    與詐欺取財罪之構成要件尚有間矣。從而公訴人之上訴，為無理由，應予駁回。
據上論斷，應依刑事訴訟法第三百六十八條，判決如主文。
本案經檢察官陳維練到庭執行職務。
中      華      民      國    九十二    年      七      月    二十四    日
                              臺灣高等法院刑事第一庭
                                  審判長法  官  李  相  助
                                        法  官  黃  聰  明
                                        法  官  魏  新  國
右正本證明與原本無異。
不得上訴。
                                        書記官  魏  淑  真
中      華      民      國    九十二    年      七      月    二十五    日


司法院資訊處製作；財團法人民間司法改革基金會備份。
